臺灣臺東地方法院刑事判決　　　　　　　　　　 　　 九十一年度易字第二三號
　　公　訴　人　臺灣台東地方法院檢察署檢察官
　　被　　　告　丙○○
　　　　　　　　戊○○
　　共　　　同
　　選任辯護人　盛枝芬律師
右列被告因偽造文書案件，前經不起訴處分，告訴人聲請再議，經發回續行偵查，檢
察官提起公訴（九十年度偵續字第九號），本院判決如左：
    主  文
丙○○、戊○○均無罪。
    事  實 及  理  由
一、公訴意旨詳如起訴書（如附件）所載。
二、按犯罪事實應依證據認定之，無證據不得認定犯罪事實；不能證明被告犯罪者，
    應諭知無罪之判決，刑事訴訟法第一百五十四條第二項、第三百零一條第一項分
    別定有明文。又事實審法院對於證據之取捨，依法雖有自由判斷之權，然積極證
    據不足證明犯罪事實時，被告之抗辯或反證縱屬虛偽，仍不能以此資為積極證據
    應予採信之理由（最高法院著有三十年度上字第四八二號判例可資參考）；是被
    告否認犯罪事實所持之辯解，縱屬不能成立，非有積極證據足以證明其犯罪行為
    ，仍不能據為有罪之認定（最高法院三十年度上字第一八三一號判例參照）。且
    認定犯罪事實所憑之證據，其為訴訟上之證明，須於通常一般之人均不致有所懷
    疑，而得確信其為真實之程度者，始得據為有罪之認定，倘其證明尚未達到此一
    程度，而有合理之懷疑存在而無從使事實審法院得有罪之確信時，即應由法院為
    諭知被告無罪之判決（最高法院七十六年台上字第四九八六號判例參照）。
三、公訴人認被告丙○○、戊○○涉有偽造文書罪嫌，無非係以告訴人庚○之指訴及
    華南銀行八十五年二月十二日華東存字第九號函、經濟部中部辦公室八十九年十
    一月一日經（八九）中辦三管字第八九０九二０四八號函為其論據。惟訊據被告
    丙○○、戊○○均堅決否認有何偽造文書犯行，被告丙○○辯稱：丁○○於華南
    銀行三二０七－二號之帳戶自始即為昭陽公司所專用，確實將一千萬元匯入該帳
    戶借予昭陽公司作為購買興建東海國宅土地之價款，因為昭陽公司裡面都是自己
    人，怕公司倒掉，所以之前都未催討等語；被告戊○○則辯稱：甲○○跟伊說公
    司蓋東海國宅資金不足要週轉借錢，也有拿支票給伊，伊對昭陽公司之債權為真
    實的等語。
四、經查：
(一)被告丙○○部分：
(1)、系爭東海國宅之興建，原由證人乙○○（被告丙○○之弟）於八十一年間所倡議
    ，證人己○○（被告丙○○之妹夫）則協助籌畫，因乙○○當時擔任議員，不便
    出名購地，乃以同為手足之證人丁○○名義，於八十一年六月二十二日簽約購買
    國宅用地，並擬購地後再找適當之公司委託興建國宅及股東籌集資金，嗣於同年
    七月間，得知「昭陽建設有限公司」有意出讓，乃於同年七月八日，由丁○○買
    受該公司負責人謝振碗及其他股東之股份，並加入新股東丁○○、乙○○、己○○、被告丙○○之妹李素勤等人，同日經全體股東同意公司變更組織為「昭陽建
    設『股份』有限公司」，選舉新任董事丁○○、乙○○、己○○，七月十八日召
    開董事會選舉丁○○為董事長，後於七月二十三日向台灣省政府建設廳申請將公
    司組織變更為「昭陽建設股份有限公司」（以下簡稱昭陽公司），由乙○○主導
    經營，帳務則由己○○處理等情，業據證人乙○○、己○○於本院審理時結證甚
    詳，復有「昭陽建設有限公司」股東同意書、昭陽公司股東臨時常會議事錄、董
    事會議事錄、變更登記申請書各一份附卷可佐（見發查卷一第七十七至八十頁、
    第八十六至八十九頁）。依上開籌畫東海國宅興建過程以觀，證人丁○○於正式
    入股「昭陽建設有限公司」前，即已出名簽約購買東海國宅用地，並於七月八日
    與家人乙○○、己○○、李素勤入股「昭陽建設有限公司」，同時變更公司組織
    ，旋於同月十八日即由其本人擔任公司負責人，乙○○、己○○擔任董事，主導
    昭陽公司之營運及籌畫興建東海國宅，確屬實情，足認由案外人謝振碗擔任負責
    人之法人「昭陽建設有限公司」，或自然人謝振碗，均與本件系爭昭陽公司及東
    海國宅興建案並不相關，被告丙○○所辯稱謝振碗為董事長之「昭陽建設有限公
    司」與本件不同，自可採信。告訴人所稱被告丙○○借款當時公司之董事長為謝
    振碗固屬實情，然其所指之公司係「昭陽建設有限公司」，並非本案之「昭陽建
    設股份有限公司」，二者本應有所區別，系爭丙○○匯款一千萬元當時（八十一
    年六月二十四日），丁○○既無入股「昭陽建設有限公司」，該筆借款自與謝振
    碗個人或「昭陽建設有限公司」無涉，告訴人指摘系爭丙○○出借之一千萬元若
    確係借貸予昭陽公司之借款，理應存入謝振碗或「昭陽建設有限公司」帳戶云云
    ，顯係誤會，自無可採。
(2)、再者，證人丁○○因系爭興建東海國宅事宜，而於華南銀行設立三二０七－二號
    之支存帳戶，並將印章、支票均交由乙○○、己○○使用處理，且買地時尚未正
    式成立公司只有籌備處，故均用上開丁○○支存帳戶處理帳務，第一期土地款三
    千萬元中之一千萬元係被告丙○○自其台東地區農會（以下簡稱台東農會）戶頭
    提領一千萬元後，存入上開丁○○支存帳戶，再以支票支付，土地款均透過該帳
    戶之支票支付等情，亦經證人丁○○、己○○、乙○○等於本院審理時結證明確
    ；查，昭陽公司於八十一年七月八日改組成立，丁○○於七月十八日擔任負責人
    ，衡諸一般公司於尚未正式設立前，由日後將擔任公司之主要經營者事先出資，
    或出名對外設立帳戶、籌措資金等籌備行為，衡屬常情，故丁○○、乙○○、己○○於公司未成立前，先協議以丁○○之帳戶做為籌備公司之帳戶，以帳戶內之
    資金做為公司設立所需經費，與社會經驗並無違背，渠等證言應無偏頗虛妄而堪
    以採信。故丁○○於華南銀行三二０七－二號之帳戶係於昭陽公司成立前供作籌
    備設立公司事宜及興建東海國宅之用乙節，洵足認定。又被告丙○○設於台東農
    會一一六九五號之活期儲蓄帳戶，於八十一年六月二十四日支出（即借方）一千
    萬元，同日復有一千萬元存入丁○○於華南銀行三二０七－二號之帳戶，有台東
    農會東區農信字第三九二九號函所附之丙○○一一六九五號活期儲蓄存款帳卡一
    份（見偵查發查卷一第二十頁）、華南銀行（八九）華東存字第一三九號函所附
    之存款往來明細表一份（見發查卷一第三十七頁）在卷足參，是被告丙○○所辯
    陳確實將一千萬元匯入丁○○於華南銀行三二０七－二號之帳戶之情為真實，並
    為告訴人所不爭執。綜上，丁○○於華南銀行三二０七－二號之帳戶既係專供籌
    備昭陽公司事宜之帳戶，以該帳戶內之資金支付東海國宅土地價款自屬當然，從
    而，被告丙○○辯解：一千萬元匯入丁○○於華南銀行三二０七－二號之帳戶，
    係借予昭陽公司做土地價款，對昭陽公司自享有債權等語，不僅與證人丁○○、
    己○○、乙○○前開證詞相符，並與經驗法則相合，自堪採信。
(3)、本院民事庭先後於八十四年九月十八日、十二月四日判決昭陽公司應給付告訴人
    二千四百萬元，應給付告訴人之子陳智隆一千五百萬元，並依職權宣告假執行，
    有本院八十四年度第十八、七十三號、第一一八號民事判決二份在卷可參，相較
    被告丙○○借款予昭陽公司之時間係八十一年六月二十四日，遠早於前揭二則民
    事判決宣示時間三年有餘，被告丙○○與昭陽公司自無預知三年後告訴人將取得
    執行名義強制執行，而預先製造假債權以損害告訴人債權之虞。益證被告丙○○
    對昭陽公司之一千萬元債權為真正。
(4)、告訴人迭以：被告丙○○對昭陽公司如有一千萬元債權，為何無借貸憑證、未約
    定利息及還款方式？且事隔多年後始向昭陽公司求償？又縱有債權存在，被告丙○○於東海國宅完工後分得八間房屋，已足以清償一千萬元之債權云云，質疑被
    告丙○○債權之真正。惟消費借貸為要物契約，非要式契約，借貸雙方間有無書
    面、約定利息及還款方式等並不影響消費借貸之成立，又債權人有無對債務人主
    張債權及何時求償，更與債權存在與否無關。況依昭陽公司主要成員觀之，與被
    告丙○○之關係非親即戚，顯為家族企業，被告丙○○明知公司已無資力，若仍
    積極求償徒使公司倒閉卻分文未得或所得不多，自無實益並傷及感情，故遲未求
    償，惟當外人介入索債，則無法容認外人得利而萌「親兄弟明算帳」之念，亦符
    人性，是其事隔多年於告訴人聲請強制執行時始主張對昭陽公司之債權，此舉尚
    無明顯違常。另被告丙○○雖承認分得東海國宅八間房屋，然告訴人亦無提出積
    極證據證明該八間房屋係昭陽公司清償被告丙○○一千萬元債務之用，是告訴人
    以上開理由否認被告丙○○債權之真正，均屬臆測，不足憑採。
(二)被告戊○○部分：
(1)、證人甲○○（即被告丙○○之兄）於八十二年十一月四日至同年十二月二十二日
    任昭陽公司之董事，因昭陽公司缺乏資金，甲○○遂於八十三十月一日起至八十
    四年二月間，陸續代公司向被告戊○○借款，戊○○分別於八十三年十月一日、
    十一月三日、八十四年二月十三日將五十萬元、三十五萬元、七十萬元匯入李賴
    彩鑾（即甲○○之妻）帳戶內，其餘部分現金交付予甲○○，總共借款二百七十
    五萬元，甲○○則交付昭陽公司所簽發，發票日為八十四年三月三十一日、四月
    三十日、五月三十一日，台灣省中小企業銀行（以下簡稱中小企銀）一三八九－
    三號帳戶之支票三張（票號：八０八八五六、0000000、0000000
    號），金額共計二百七十五萬元予被告戊○○收執等情，業經證人甲○○於本院
    審理時結證在卷，並有昭陽公司八十二年十一月四日、十二月二十二日股東臨時
    會議事錄二份（見發查卷一第九十一至九十五頁），戊○○郵局０二七六六０號
    帳戶交易明細一份、郵局儲戶交易明細表三張（見偵續卷二第二七一至二七三頁
    ），昭陽公司之中小企銀票號八０八八五六、0000000、0000000
    號支票三張（見偵續卷二第二八三至二八六頁）等附卷可稽。矧證人甲○○於八
    十三年、八十四年間雖已非昭陽公司之董事，然昭陽公司為家族企業，且當時之
    董事長郭素珍為甲○○之弟媳，委由兄長甲○○對外籌措資金，並無違情之處；
    再被告戊○○與昭陽公司成員並不相識，既係由好友甲○○出面借款，將錢匯入
    甲○○妻子帳戶並取得昭陽公司之支票為憑，雙重保障，亦屬審慎合理之舉。是
    被告戊○○辯稱：透過甲○○借款二百七十五萬元予昭陽公司，並提出上開匯款
    證明及昭陽公司之三張支票為憑，即非無據，應堪採信。告訴人空言以甲○○當
    時已非昭陽公司董事，無必要代昭陽公司借款，且被告戊○○未將借款匯入昭陽
    公司帳戶而遽認該債權虛假云云，顯屬推測之詞，尚不足採。
(2)、又被告戊○○所持有昭陽公司於八十四年三月三十一日所簽發之中小企銀票號八
    ０八八五六號，面額一百七十五萬元之支票，提示後於同年四月七日遭退票，有
    退票單一紙可證（見偵續卷二第二八四頁），足認被告戊○○對昭陽公司確有該
    筆債權，故積極提示行使以主張債權；且該時間點為告訴人於八十四年九月十八
    日、十二月四日取得對昭陽公司強制執行權利之前，更無事前杜撰假債權之慮。
    至被告戊○○於何時主張對昭陽公司之債權，與其債權存在否並不相關，已同前
    述，告訴人以此質疑債權真假，毫無所據，亦屬推論。
(三)、按告訴人之告訴，係以使被告受刑事訴追為目的，是其陳述是否與事實相符，仍
    應調查其他證據以資審認（最高法院著有五十二年台上字第一三００號判例可資
    參照）。綜合上開所述，告訴人所為被告丙○○、戊○○對昭陽公司之債權為虛
    假之指訴，均屬臆測推論，已如前述。再公訴人對於起訴之犯罪事實，應負提出
    證據及說服之實質舉證責任，其所提出之證據及指出之證明方法，均不足為被告
    二人有罪之積極證明，而仍有合理之懷疑存在，即無從說服本院形成被告有罪之
    心證。此外，本院復查無其他積極事證足資證明被告有何偽造文書犯行，基於無
 罪推定之原則及前揭裁判意旨，自應為被告無罪判決之諭知，以示審慎。
據上論斷，應依刑事訴訟法第三百零一條第一項，判決如主文。
本案經檢察官辛○○到庭執行職務
中      華      民      國      九十三      年      九    月    十六    日
                                  臺灣臺東地方法院刑事第一庭
                                      審判長法  官  洪兆隆
                                            法  官  魏于傑
                                            法  官  黃怡玲
右正本證明與原本無異。
如不服本判決，應於判決送達後十日內向本院提出上訴狀。（須附繕本）
「切勿逕送上級法院」
                                            書記官  王敏玉
中      華      民      國      九十三      年      九    月    十七    日
